【裁判字號】    97,破,5
【裁判日期】    970714
【裁判案由】    宣告破產
【裁判全文】
臺灣桃園地方法院民事裁定                 97年度破字第5號
聲  請  人  甲○○
                      8弄2號.
代  理  人  陳威男  律師
上列當事人聲請宣告破產事件，本院裁定如下：
    主    文
聲請駁回。
聲請程序費用由聲請人負擔。
    理    由
一、本件聲請意旨略以：聲請人因年老識淺，本無謀生能力，端
    賴子女扶養，然因久居現設籍之住所地，與鄰右有親，始受
    子女央託，邀集鄰人故舊組成合會並擔任會首，而以會款資
    助子女生活費用及經營事業所需。詎料子女事業經營不順，
    竟成以會養會、舉債渡日之局，致對外積欠陳啟宗、陳秀華
    等17人債務達新臺幣871 萬元整，因受子女牽累如上，是聲
    請人目前所有財產僅有新臺幣16,000元、郵局存款新臺幣17
    元及人民幣4,900 元，合計共約新臺幣36,000元，此外別無
    其他財產。聲請人目前所得提出以組成破產財團之財產，雖
    屬有限，惟按「破產宣告後，破產終結前，破產人所取得之
    財產。」，亦屬破產財團，破產法第82條第1 項第2 款業著
    有明文。現聲請人之長子黃志淵，因不願累及老母，已願儘
    速出售其名下所有之大溪埔頂段2698建號建物（按即聲請人
    現設籍之住所地）及坐落基地即同段91之143 、93之24等地
    號土地，權利範圍均為全部，並願將其出售上開不動產所獲
    價金，全數交予聲請人以償債，此部分之金額，扣除前開不
    動產登記謄本所示現存之抵押債權約140 萬元，粗估仍有10
    0 餘萬元之殘值，是依前開破產法第82條第1 項第2 款之規
    定，債務人破產財團之組成，仍有擴張之事能，並非全無破
    產實益。揭櫫上情，聲請人顯已不能清償債務，更因無力清
    償，早已停止支付各該債款，是依破產法第1 條第2 項規定
    ，亦受不能清償之推定。然聲請人雖年老體衰，來日無，惟
    每日念茲在茲，盼生前能盡力理清債務，免遭「賴帳」之污
    名於鄉里，雖其目前所有之財產可供組成破產財團者，價值
    或屬有限，惟仍有增加之可能，且因目前及將來可供組成破
    產財團之財產，其上均無別除權存在，粗估將來所須支付之
    財團費用及財團債務等優先清償項目，當僅以破產管理人之
    報酬為最大宗，亦屬單純而有限，自仍具了結實益，為此聲
    請宣告聲請人破產等語。
二、按破產，對債務人不能清償債務者宣告之；破產宣告時屬於
    破產人之一切財產，及將來行使之財產請求權，與破產宣告
    後，破產終結前，破產人所取得之財產，為破產財團；財團
    費用及財團債務，應先於破產債權，隨時由破產財團清償之
    ；破產宣告後，如破產財團之財產不敷清償財團費用及財團
    債務時，法院因破產管理人之聲請，應以裁定宣告破產終止
    ；破產法第57條、第82條第1 項、第97條、第148 條分別定
    有明文。又按所謂財團費用，包括：(一)因破產財團之管理、
    變價及分配所生之費用。(二)破產債權人共同利益所需審判上
    之費用。(三)破產管理人之報酬。(四)破產人及其家屬之必要生
    活費及喪葬費。而所謂財團債務，則包括：(一)破產管理人關
    於破產財團所為行為而生之債務。(二)破產人管理人為破產財
    團請求履行雙務契約所生之債務，或因破產宣告後應履行雙
    務契約而生之債務。(三)為破產財團無因管理所生之債務。(四)
    因破產財團不當得利所生之債務。同法第95條、第96條亦定
    有明文。依上引法文所示，足認破產程序乃於債務人不能清
    償其債務時，為使多數債權人獲得平等滿足，並兼顧債務人
    之利益，而就債務人之總財產，由法院參與之一般強制執行
    程序；是法院就破產之聲請，依職權為必要之調查，倘債務
    人確係毫無財產，則破產財團不能構成，或債務人之財產不
    敷清償破產財團費用及財團債務，無從依破產程序清理其債
    務時，並無宣告破產之實益，得裁定駁回聲請（司法院25年
    院字第1505號解釋、最高法院86年度台抗字第479 號、91年
    度台抗字第60號裁定意旨參照）。是以破產程序，乃債務人
    無力對全體債權人清償債務時，由法院介入，強制將債務人
    之全部財產依一定程序為變價及分配，使全體債權人得以公
    平受償之程序。故債務人之財產如可預見不敷清償破產財團
    費用及財團債務，即無宣告破產之實益，而如仍進行破產程
    序，顯與破產制度之本旨及目的有違，即不應准許。同理，
    如構成破產財團之債務人財產，明顯不足清償破產財團費用
    及財團債務時，依破產法第148 條規定，法院於宣告破產後
    ，隨即須同時宣告破產程序終止，此無異徒增破產程序並浪
    費相關費用，並無益於債務人及其債權人，是參照上開解釋
    及裁判意旨，於認為債務人有此情形時，自應認其聲請宣告
    破產為無實益，應依破產法第63條規定，以裁定駁回其破產
    宣告之聲請。
三、經查，本件聲請人當庭陳稱其現有資產僅有新臺幣及人民幣
    共約新臺幣36,000元，名下無其他動產或不動產（見本院97
    年5 月15日訊問筆錄），有其提出之郵政存簿儲金簿、財政
    部臺灣省北區國稅財產歸屬資料清單在卷可按；而聲請人分
    別積欠訴外人陳啟宗575,000 元、告吳清金即愛國商店220,
    000 元、吳鳳145,000 元、邱鳳英575,000 元、呂清潭575,
    000 元、陳秀華430,000 元、古淑貞420,000 元、江鳳嬌1,
    180,000 元、黃憶如即憶如理髮院730,000 元、朱瑞莉390,
    000 元、林玉燕580,000 元、邱惠美430,000 元、楊阿玉68
    0,000 元、林獻城120,000 元、呂清華210,000 元、黃萍珍
    690,000 元及許淑華760,000 元，負債總額共計8,710,000
    元，此有聲請人提出之債權人清冊在卷可稽。足見聲請人之
    資產已明顯不足清償破產財團費用及財團債務，苟予宣告破
    產，徒增支付破產管理人、監察人之報酬及破產程序所須之
    各項費用，反有害於其債權人上開債權原得受償之部分，是
    若加以宣告，實不能達清理債務，使債權人平等受償之破產
    制度立法目的，僅徒增程序之浪費，揆諸上揭司法院之解釋
    及說明，本件聲請宣告破產，為無實益。綜上，本院認本件
    聲請為無理由，應予駁回。
四、未按「左列財產為破產財團：一破產宣告時屬於破產人之一
    切財產，及將來行使之財產請求權。二破產宣告後，破產終
    結前，破產人所取得之財產。」，破產法第82條第1 項定有
    明文。聲請人雖另主張：其目前所有財產僅有新臺幣16,000
     元 、郵局存款新臺幣17元及人民幣4,900 元，合計共約新
    臺幣36,000元，此外別無其他財產，惟聲請人之長子黃志淵
    ，因不願累及老母，願出售其名下所有之大溪埔頂段2698建
    號建物及坐落基地即同段91之143 、93之24等地號土地，並
    願將其出售上開不動產所獲價金，全數交予債務人以償債，
    此部分之金額，扣除前開不動產登記謄本所示現存之抵押債
    權約140 萬元，粗估仍有100 餘萬元之殘值，是依前開破產
    法第82條第1 項第2 款之規定，債務人破產財團之組成，仍
    有擴張之事能，並非全無破產實益云云。經查：依聲請人所
    提出聲請人之子黃志淵所有之前開建物及土地謄本觀之，系
    爭房地上設有本金最高限額（第一順位）抵押權2,160,000
    元、（第二順位）1,000,000 元，是系爭房地上現存抵押債
    務究剩多少，未見聲請人舉證以明其說，再者，參以聲請人
    代理人當庭陳稱：「（聲請人之子黃志淵願將所有房子賣掉
    的價金清償，有何處理方式？）目前房子權狀在債權人陳秀
    華手上，希望能透過債權人會議與債權人協商。」等語（見
    本院97年5 月15日訊問筆錄），是聲請人之子即第三人黃志
    淵所有系爭房地，既非登記於聲請人名下，屬聲請人所有，
    依法本不得納入破產財團，又非屬聲請人得依法於將來行使
    之財產請求權，且前開房地得否於破產程序中，即破產宣告
    後，破產終結前，成為破產人所取得之財產者，客觀上要屬
    不確定，且過程中尚有何變數，仍屬不可預測，是聲請人逕
    將上開不動產所獲價金，扣除前開不動產登記謄本所示現存
    之抵押債權後，粗估仍有100 餘萬元之殘值，主張列入聲請
    人破產財團之組成云云，於法無據，此部分主張，要屬無足
    採，併此敘明。
五、依破產法第5 條、民事訴訟法第95條、第78條，裁定如主文
    。
中    華    民    國    97    年    7     月    14    日
                  民事第三庭    法  官  汪智陽
以上正本證明與原本無異。
如對本裁定抗告須於裁定送達後10日內向本院提出抗告狀，並應
繳納抗告費新台幣1,000 元。
                                書記官  林君燕
中    華    民    國    97    年    7     月    14   日


司法院資訊處製作；財團法人民間司法改革基金會備份。
